ACORDAO-COMPLETO-2545136

ACÓRDÃO 10455/2022 ATA 42/2022 - PRIMEIRA CÂMARA

VISTOS, relatados e discutidos estes autos em que se analisam atos de concessão inicial e de alteração de pensão militar emitidos pelo Comando do Exército.
ACORDAM os Ministros do Tribunal de Contas da União, reunidos em sessão da Primeira Câmara, ante as razões expostas pelo Relator, com fundamento nos artigos 1º, inciso V, e 39, inciso II, da Lei 8.443/1992, c/c os artigos 17, inciso III, 260 e 262 do Regimento Interno do TCU, em:
9.1. considerar legal o ato de concessão inicial da pensão militar instituída por Antenor Ferreira, concedendo-lhe registro;
9.2. considerar ilegal o ato de alteração da pensão militar instituída por Antenor Ferreira, negando-lhe registro;
9.3. dispensar a devolução dos valores indevidamente recebidos até a data da ciência desta deliberação, com fulcro no Enunciado 106 da Súmula da Jurisprudência do TCU;
9.4. determinar ao Comando do Exército, sob pena de responsabilidade solidária da autoridade administrativa omissa, que:
9.4.1. faça cessar os pagamentos decorrentes do ato impugnado e comunique as providências adotadas ao TCU no prazo de trinta dias, nos termos do art. 262, caput, do Regimento Interno do TCU e do art. 8º, caput, da Resolução-TCU 206/2007;
9.4.2. comprove ao Tribunal, no prazo de sessenta dias, a ciência do teor desta deliberação pelas interessadas, nos termos do art. 4º, § 3º, da Resolução-TCU 170/2004, alertando-as de que o efeito suspensivo proveniente de eventual interposição de recurso junto ao TCU não as exime da devolução dos valores indevidamente percebidos após a notificação, caso o recurso não seja provido;
9.4.3. emita novo ato de alteração de pensão, livre das irregularidades apontadas, e submeta-o ao TCU no prazo de sessenta dias, nos termos do art. 262, § 2º, do Regimento Interno do TCU e do art. 19, § 3º, da Instrução Normativa-TCU 78/2018.

PENSÃO MILITAR. Atos de Pensão militar da unidade emissora COMANDO DO EXÉRCITO, enviados ao TCU pela unidade de controle interno Centro de Controle Interno do Exército para fins de análise e julgamento

Primeira Câmara

Comando do Exército.

3. Interessados/Responsáveis:
3.1. Interessados: Ana Maria Mosele (XXX.690.499-XX); Gislaine Ferreira de Oliveira (XXX.876.509-XX).

13.1. Ministros presentes: Benjamin Zymler (na Presidência), Walton Alencar Rodrigues (Relator) e Vital do Rêgo.
13.2. Ministro-Substituto convocado: Weder de Oliveira.
13.3. Ministro-Substituto presente: Augusto Sherman Cavalcanti.

WALTON ALENCAR RODRIGUES

Adoto, como relatório, o parecer emitido pelo Ministério Público de Contas, representado pelo Procurador Rodrigo Medeiros de Lima (peça 9) :
	"Trata-se da análise dos atos inicial (peça 3) e de alteração (peça 4) da pensão militar instituída por Antenor Ferreira emitidos pelo Ministério da Defesa - Comando do Exército.
2.	Após examinar as concessões, a Sefip propôs a legalidade e registro dos atos (peças 6-7) .
3.	Desde logo, este representante do Ministério Público de Contas da União anui à proposta da unidade técnica, mas apenas em relação ao ato inicial da pensão (peça 3) . Quanto ao ato de alteração (peça 4) , opinamos pela ilegalidade e negativa de registro, pelos motivos a seguir expostos.
4.	O ato de alteração à peça 4 foi expedido para conceder melhoria da pensão com proventos calculados no grau hierárquico superior, em decorrência do reconhecimento de benefício post mortem ao instituidor, consoante a Portaria 011-SSIP/5/SS2-1, de 28/1/2019, in verbis (peça 4, p. 7) :
O COMANDANTE DA 5ª REGIÃO MILITAR, no uso da competência que lhe foi subdelegada pela Portaria nº 1700 do Comandante do Exército, de 8 de dezembro de 2017, resolve
ASSEGURAR,
aos beneficiários do Terceiro-Sargento Reformado  (Idt 052090040-8) ANTENOR FERREIRA, falecido em 4 de dezembro de 2017, inativado com proventos de Segundo-Sargento, a pensão militar correspondente aos proventos de Segundo-Tenente, a contar da data do óbito, haja vista que o militar, ao falecer, preenchia as condições legais que permitem a concessão de proventos do grau hierárquico imediato, de acordo com inciso V, do artigo 108, parágrafo 1º e alínea b) do parágrafo 2º do artigo 110, da Lei nº 6.880, de 9 de dezembro de 1980, alterada pela Lei nº 7.580, de 23 de dezembro de 1986. (Grifos do original) .
5.	A Sefip asseverou que não há irregularidade no ato, uma vez que "o instituidor faleceu na ativa, foi promovido POST MORTEM e a concessão da pensão encontra-se amparada no Decreto-Lei 197, de 24 de fevereiro de 1967 que regula os artigos 21 e 22 da Lei 3.765/1960" (peça 6, p. 3) .
6.	Todavia, na data do óbito, ocorrido em 4/12/2017, o instituidor já estava reformado desde 18/8/2000, conforme consta da portaria acima reproduzida, e consoante se vê no próprio ato de pensão militar em exame (peça 4, p. 2) , e no ato de reforma 20790/2018, apreciado pela legalidade por meio do Acórdão 9772/2018-TCU-Segunda Câmara (peça 8) .
7.	Consta do ato que o instituidor ocupava na ativa o posto de Terceiro Sargento. Foi para a reserva em 31/8/1991 contando com mais de 30 anos de serviço. Em razão disso, os proventos passaram a ser calculados com base no posto de Segundo Sargento, nos termos do inciso II do art. 50 da Lei 6.880/1980, em sua redação original. Em 18/8/2000 foi reformado por limite de idade de permanência da reserva e os proventos continuaram a ser calculados com base no mesmo posto (peça 8) .
8.	Por meio do Acórdão 2.225/2019, da relatoria do Ministro Benjamin Zymler, o Plenário do Tribunal firmou o entendimento de que não há embasamento legal para o cálculo dos proventos de reforma tendo por referência dois postos acima daquele ostentado pelo militar na atividade, tampouco para a majoração do posto de referência do militar já reformado.
9.	A Lei 6.880/1980 trata do tema em seus artigos 50, 108 e 110. Da leitura desses dispositivos, observa-se que o benefício de "proventos calculados sobre o posto hierárquico imediato", seja em consequência de transferência para a inatividade contando com mais de 30 anos de serviço, conforme dispõe o art. 50 da Lei 6.880/1980, seja pelo motivo de o militar ter sido considerado inválido para o serviço militar, conforme art. 110 da mesma lei, somente pode ser calculado com base no soldo correspondente ao grau hierárquico imediato ao que possuir ou que possuía na ativa. E não alcança militar já reformado.
10.	Assim, no caso em apreço, os proventos da pensão devem ser calculados com base na graduação de Segundo Sargento (posto imediato superior ao de Terceiro Sargento, exatamente como espelha o ato à peça 3) , e não de Segundo Tenente, como foi concedido no ato à peça 4.
11.	Ante o exposto, reiteramos nossa manifestação pela legalidade e registro do ato inicial da pensão, inserto à peça 3, e pela ilegalidade e negativa de registro do ato de alteração, constante da peça 4.
12.	Registra-se, por fim, que o ato de peça 4 foi enviado ao TCU em 10/5/2019, de modo que pode ser apreciado, uma vez que ainda não houve o decurso do prazo de cinco anos fixado pelo Supremo Tribunal Federal (STF) , no âmbito do Recurso Extraordinário (RE) 636.553, para a apreciação dos atos sujeitos a registro, contados da chegada dos atos ao Tribunal."

não há.

Procurador Rodrigo Medeiros de Lima.

PENSÃO MILITAR. CONCESSÃO DE POSTO HIERÁRQUICO SUPERIOR EM RAZÃO DE INCAPACIDADE DEFINITIVA OCORRIDA APÓS A REFORMA. ILEGALIDADE. NEGATIVA DE REGISTRO.

PENSÃO MILITAR (PMIL)

Secretaria de Fiscalização de Integridade de Atos e Pagamentos de Pessoal e de Benefícios Sociais (Sefip).

Trata-se de atos de concessão inicial e de alteração da pensão militar instituída por Antenor Ferreira, emitidos pelo Comando do Exército e submetidos à apreciação deste Tribunal para fins de registro.
A Sefip propõe a legalidade dos atos, com os correspondentes registros.
O Ministério Público de Contas diverge da unidade técnica apenas em relação ao ato de alteração da pensão, manifestando-se pela ilegalidade e negativa de registro, em razão da majoração indevida de proventos para o posto hierárquico imediatamente superior, com base no art. 110 da Lei 6.880/1980, em virtude de incapacidade/invalidez posterior à reforma do instituidor.
Acolho as conclusões do parecer emitido pelo Parquet especializado, incorporando-as às minhas razões de decidir.
Como bem evidenciou o MP/TCU, o instituidor Antenor Ferreira foi inicialmente reformado por limite de idade de permanência na reserva e, posteriormente, no ato de alteração, teve a fundamentação legal da reforma modificada para reforma por incapacidade definitiva, tendo a base de cálculo para o recebimento dos proventos sido elevada em um posto, nos termos do art. 110, § 1º, da Lei 6.880/1980.
Não há amparo legal para tal procedimento. Por meio do Acórdão 2225/2019-TCU-Plenário, da relatoria do E. Ministro Benjamin Zymler, pacificou-se o entendimento no sentido de que a melhoria prevista no art. 110, § 1º, da Lei 6.880/1980 não se aplica a militar que já se encontra reformado no momento da invalidez.
Em razão do volume expressivo de solicitações de prorrogação de prazo que vêm sendo apresentadas pelos órgãos de origem, em razão da sobrecarga de trabalho gerada pela necessidade de migração de atos do sistema Sisac para o e-Pessoal, de forma a evitar pedidos nesse sentido, promovo desde já a dilação dos prazos para implementação das determinações expedidas na presente deliberação, de caráter improrrogável neste caso.
Registro que os atos ora examinados deram entrada nesta Corte há menos de cinco anos, estando, assim, de acordo com a tese fixada pelo Supremo Tribunal Federal, no julgamento do RE 636.553/RS, da relatoria do E. Ministro Gilmar Mendes (Pleno, j. 19/2/2020, DJe 26/5/2020) .
Por essas razões, julgo ilegal o presente ato de concessão de pensão militar, negando-lhe registro.
Ante o exposto, voto para que o Tribunal adote a minuta de acórdão que submeto à deliberação deste Colegiado.
TCU, Sala das Sessões, em 6 de dezembro de 2022.
WALTON ALENCAR RODRIGUES 
Relator